ACORDAO-COMPLETO-2437790

ACÓRDÃO 1725/2021 ATA 4/2021 - PRIMEIRA CÂMARA

VISTOS, relatados e discutidos estes autos de pensão militar concedida pelo Comando da Marinha,
ACORDAM os Ministros do Tribunal de Contas da União, reunidos em sessão da Primeira Câmara, diante das razões expostas pelo Relator, com fundamento no art. 71, inciso III, da Constituição Federal e nos arts. 1º, inciso V, 39, inciso II, e 45 da Lei 8.443/1992, em:
9.1. considerar ilegal o ato de pensão de interesse das sras. Ivete Pinto de Mello e Maracy do Carmo Olimpio da Cunha Silva, recusando seu registro;
9.2. dispensar o ressarcimento das quantias indevidamente recebidas, em boa-fé, pelas interessadas, consoante o Enunciado 106 da Súmula de Jurisprudência deste Tribunal;
9.3. determinar ao Comando da Marinha que:
9.3.1. faça cessar, no prazo de 15 (quinze) dias, contado a partir da ciência desta deliberação, os pagamentos decorrentes do ato impugnado, sob pena de responsabilidade solidária da autoridade administrativa omissa, consoante disposto nos arts. 71, inciso IX, da Constituição Federal e 262 do Regimento Interno desta Corte;
9.3.2. dê ciência do inteiro teor desta deliberação às sras. Ivete Pinto de Mello e Maracy do Carmo Olimpio da Cunha Silva, alertando-as de que o efeito suspensivo proveniente da interposição de eventuais recursos, caso não providos, não as exime da devolução dos valores indevidamente percebidos após a notificação;
9.3.3. envie a esta Corte de Contas, no prazo de 30 (trinta) dias, por cópia, comprovante de que as interessadas tiveram ciência desta deliberação;
9.4. esclarecer à unidade de origem, com supedâneo no art. 262, § 2º, do Regimento Interno, que a concessão considerada ilegal poderá prosperar mediante a emissão e o encaminhamento a este Tribunal de novo ato concessório, escoimado da irregularidade apontada nestes autos.

Apreciação, para fins de registro, de ato de pensão militar editado pelo Comando da Marinha.

Primeira Câmara

Comando da Marinha.

3. Interessadas: Ivete Pinto de Mello (XXX.065.402-XX); Maracy do Carmo Olimpio da Cunha Silva (XXX.941.052-XX).

13.1. Ministros presentes: Walton Alencar Rodrigues (Presidente), Benjamin Zymler (Relator) e Jorge Oliveira.
13.2. Ministro-Substituto convocado: Marcos Bemquerer Costa.

BENJAMIN ZYMLER

Trata-se de pensão militar concedida pelo Comando da Marinha às sras. Ivete Pinto de Mello e Maracy do Carmo Olimpio da Cunha Silva, ex-esposa pensionada e cônjuge, pela ordem, do sr. Gilson Moraes Silva.
2.	A Secretaria de Fiscalização de Integridade de Atos e Pagamentos de Pessoal e de Benefícios Sociais (Sefip) , pautando-se pelo entendimento albergado nos Acórdãos 616/2020 e 631/2020, ambos da Primeira Câmara, propõe, com a anuência do Ministério Público, a negativa de registro do ato, em face do cômputo de tempo de serviço estranho à carreira militar para fins de concessão da vantagem prevista no art. 122 da Lei 5.787/1972.
	É o relatório.

não há

Procurador Marinus Eduardo De Vries Marsico.

PENSÃO MILITAR. UTILIZAÇÃO DE TEMPO DE SERVIÇO PÚBLICO CIVIL PARA ATRIBUIÇÃO, AO INSTITUIDOR, COM REFLEXO NO BENEFÍCIO PENSIONAL, DA VANTAGEM PREVISTA NO ART. 122 DA LEI 5.787/1972 (PROVENTOS CALCULADOS SOBRE A GRADUAÇÃO IMEDIATAMENTE SUPERIOR ÀQUELA OCUPADA NA ATIVIDADE), CONTRARIANDO A EXPRESSA DICÇÃO DO ENTÃO VIGENTE ART. 141, § 1º, DA LEI 5.774/1971 (ESTATUTO DOS MILITARES). ILEGALIDADE E NEGATIVA DE REGISTRO. DETERMINAÇÕES.

PENSÃO MILITAR (PMIL)

Secretaria de Fiscalização de Integridade de Atos e Pagamentos de Pessoal e de Benefícios Sociais (Sefip).

Em exame, a pensão militar instituída pelo sr. Gilson Moraes Silva, primeiro-sargento da Marinha falecido em 2007, em favor das sras. Ivete Pinto de Mello (ex-esposa pensionada) e Maracy do Carmo Olimpio da Cunha Silva (viúva) . O benefício foi calculado sobre a graduação de suboficial.
2.	A Secretaria de Fiscalização de Integridade de Atos e Pagamentos de Pessoal e de Benefícios Sociais (Sefip) , ao argumento de que, para atribuição ao instituidor da vantagem então prevista no art. 122 da Lei 5.787/1972 (proventos calculados sobre a remuneração do grau hierárquico imediato do militar) , teria sido computado "o período em que o militar esteve matriculado como aluno de órgão de formação da reserva", propugna, na esteira dos Acórdãos 616/2020 e 631/2020, ambos da Primeira Câmara, a negativa de registro do ato.
3.	O Ministério Público põe-se de acordo.
4.	Em essência, acompanho os pareceres técnicos, sem prejuízo dos reparos e considerações que se seguem.
5.	De plano, observo que o tempo de serviço questionado pela Sefip corresponde, na realidade, a tempo de serviço público civil (cf. peça 8, p. 1) , e não a tempo de aluno em órgão de formação da reserva, como mencionado na instrução.
6.	As normas de regência, no caso, são as Leis 5.774/1971 e 5.787/1972.
7.	Pois bem, em 24/10/1980, quando passou para a reserva, o sr. Gilson Moraes Silva contava 28 anos e dezoito dias de tempo militar efetivo, um ano de licença especial não usufruída e dois anos, cinco meses e cinco dias de tempo de serviço público civil (peça 8, p. 1) .
8.	Logo, o ex-militar não perfazia trinta anos de serviço, na acepção dada pelas Leis 5.774/1971 e 5.787/1972, para fazer jus ao acréscimo remuneratório. Com efeito, a melhoria nos proventos só lhe foi deferida porquanto indevidamente computado, para esse fim, o tempo de serviço público civil, contrariando a disciplina legal. Transcrevo os dispositivos que à época regulavam a matéria (destaques acrescentados) :
Lei 5.774/1971 (Estatuto dos Militares) 
"Art. 54. São direitos dos militares:
 (...) 
II - a percepção de remuneração correspondente ao grau hierárquico superior ou melhoria da mesma quando, ao ser transferido para a inatividade, contar mais de 35 (trinta e cinco) anos de serviço, se oficial, e mais de 30 (trinta) anos de serviço, se praça;
............................................................................................................................................
Art. 139. Na apuração do tempo de serviço militar, será feita distinção entre:
I - tempo de efetivo serviço; e
II - anos de serviço.
Art. 140. Tempo de efetivo serviço é o espaço de tempo computado dia a dia entre a data de incorporação e a data limite estabelecida para a contagem ou a data do desligamento do serviço ativo, mesmo que tal espaço de tempo seja parcelado.
 (...) 
Art. 141. 'Anos de serviço' é a expressão que designa o tempo de efetivo serviço a que se referem o artigo 140 e seus parágrafos, com os seguintes acréscimos:
I - tempo de serviço público federal, estadual ou municipal, prestado pelo militar anteriormente a sua incorporação, matrícula, nomeação ou reinclusão em qualquer Organização Militar;
II - 1 (um) ano para cada 5 (cinco) anos de tempo de efetivo serviço prestado pelo oficial do Quadro ou Corpo ou Serviço de Saúde ou Veterinária que possuir curso Universitário, até que êste acréscimo complete o total de anos de duração normal correspondente ao referido curso, sem superposição a qualquer tempo de serviço militar ou público eventualmente prestado durante a realização dêste mesmo curso;
III - tempo de serviço computável durante o período matriculado como aluno de órgão de formação da reserva;
IV - tempo relativo a cada licença especial não gozada, contado em dôbro;
V - tempo relativo a férias não gozadas, contado em dôbro; e
VI - tempo de efetivo serviço passado pelo militar nas guarnições especiais e contado na forma a ser estabelecida em regulamento, assegurados, porém, os direitos e vantagens dos militares amparados pela legislação vigente.
§ 1º Os acréscimos a que se referem os itens I, III, V e VI serão computados sòmente no momento da passagem do militar à situação de inatividade e para êsse fim.
§ 2º Os acréscimos a que se referem os itens II e IV serão computados sòmente no momento da passagem do militar à situação de inatividade e, nessa situação, para todos os efeitos legais, inclusive quanto à percepção definitiva de gratificação de tempo de serviço e de adicional de inatividade."
Lei 5.787/1972 (Remuneração dos Militares) 
"Art. 2º Para os efeitos desta Lei adotam-se as seguintes conceituações: 
 (...) 
5 - Na ativa, da ativa, em serviço ativo, em serviço na ativa, em atividade - é a situação do militar das Forças Armadas capacitado para o exercício de cargo, comissão ou encargo;
6 - Efetivo serviço - é o efetivo desempenho de cargo, comissão, encargo, incumbência, serviço ou atividade militar, pelo militar em serviço ativo;
............................................................................................................................................
Art. 119. Por ocasião de sua passagem para a inatividade, o militar tem direito a tantas cotas de soldo quantos forem os anos de serviço, computáveis para a inatividade, até o máximo de 30 (trinta) anos.
............................................................................................................................................
Art. 122. As demais praças que contem mais de 30 (trinta) anos de serviço, ao serem transferidas para a inatividade, terão o cálculo de seus proventos referido ao soldo de graduação imediatamente superior à que possuíam no serviço ativo."
9.	Note-se que a Lei 5.787/1972, editada com o objetivo precípuo de disciplinar a remuneração dos militares, nada dispôs sobre contagem de tempo de serviço para a inatividade. Na verdade, a par de conceituar "efetivo serviço" - a saber, o desempenho de atividade militar em sentido estrito (art. 2º, número 6) -, a norma, em seu art. 119, apenas tangenciando o tema, aludiu genericamente a "anos de serviço, computáveis para a inatividade", sem nenhuma especificação ou qualificação acerca de quais seriam os tempos eventualmente computáveis e tampouco como se daria esse cômputo. Já em seu art. 122 (mencionado pela Marinha no ato de pensão) , de outra parte, replicou, sem nenhum acréscimo ou alteração de conteúdo, o art. 54, inciso II, da Lei 5.774/1971, que instituiu o benefício.
10.	Portanto, à época, o regramento a ser observado para a contagem de tempo de serviço dos militares era aquele expressamente fixado nos arts. 138 a 146 do antigo Estatuto (Lei 5.774/1971) .
11.	E dali se extrai que o tempo de serviço público poderia ser admitido para a inativação, mas "somente no momento da passagem do militar à situação de inatividade e para esse fim" (art. 141, inciso I e § 1º) . No ponto, cobra relevo o fato de que quando a Lei pretendeu conferir efeitos mais abrangentes a determinados tempos de serviço ela expressamente o fez, como nos casos do tempo de aluno universitário dos oficiais dos quadros auxiliares e do tempo ficto de licença especial não gozada (art. 141, § 2º) .
12.	A propósito, como anotou o Ministro Vital do Rêgo no voto condutor do Acórdão 631/2020-TCU-Primeira Câmara, ao analisar disposições idênticas mantidas na Lei 6.880/1980, que sucedeu a Lei 5.774/1971:
"Tal dispositivo demonstra que a norma trouxe uma qualificação para a expressão 'anos de serviço' e discriminou, entre os tempos, aqueles que poderiam surtir todos os efeitos e aqueles que só permitiriam a contagem para inatividade.
É nítido que a intenção do legislador era a de premiar, com um posto/graduação acima do ocupado na atividade, aqueles militares que contassem 30 anos de efetivo serviço na atividade militar ou nas situações específicas discriminadas na lei que indicam relação de causa e efeito com a atividade militar, como no caso dos incisos II, IV e V, discriminados de forma expressa no § 2º do art. 137."
13.	Ilegal, pois, nos termos em que deferida, a concessão, o que impede seu registro.
14.	De passagem, não é demasiado assinalar que a relação jurídica de militares inativos com a União é substancialmente distinta daquela envolvendo seus pensionistas, de modo que não há que se falar, em favor destes, em eventual direito à conservação nos proventos de vantagens - ora reconhecidamente irregulares - indevidamente percebidas em vida pelo instituidor. 
15.	Aliás, o Supremo Tribunal Federal tem restringido até mesmo a eficácia de títulos executivos judiciais quando o titular do direito migra da condição de servidor ativo para a de servidor aposentado. No MS 30.725, por exemplo, o Ministro Gilmar Mendes anotou:
"Nesse sentido, a coisa julgada deveria ser invocada, a princípio, para efeitos de pagamento de vencimentos, o que não significa, necessariamente, que essa proteção jurídica se estenda, desde logo, para o cálculo dos proventos, o qual deve ser analisado caso a caso, sob pena de reconhecer-se a perpetuação de um direito declarado a ponto de alcançar um instituto jurídico diverso: o instituto dos proventos."
16.	Destarte, a pensão conferida às sras. Ivete Pinto de Mello e Maracy do Carmo Olimpio da Cunha Silva deve ser calculada sobre o posto de primeiro-sargento, e não de suboficial, como erroneamente consta no ato emitido pelo Comando da Marinha. 
	Diante do exposto, voto no sentido de que este Colegiado adote a deliberação que ora submeto a sua apreciação.
TCU, Sala das Sessões Ministro Luciano Brandão Alves de Souza, em 23 de fevereiro de 2021.
BENJAMIN ZYMLER 
Relator